Universidad Nacional Autónoma - Licenciatura en ciencias genómicas

Bioinformática y estadística 2 - Análisis de datos de secuenciación masiva (Dr. Leonardo Collado)

**Salvador González Juárez**

# Notas 24 de marzo

## Objetos de Bioconductor para datos de expresion

### Paquete rnaseqGene

- URL: [https://bioconductor.org/packages/release/workflows/html/rnaseqGene.html](https://bioconductor.org/packages/release/workflows/html/rnaseqGene.html)

Bioconductor tiene muchos paquetes que admiten el análisis de datos de secuencia de alto rendimiento, incluida la secuenciación de ARN (RNA-seq). Los paquetes que usaremos en este flujo de trabajo incluyen paquetes centrales mantenidos por el equipo central de Bioconductor para trabajar con anotaciones de genes (ubicaciones de genes y transcripciones en el genoma, así como búsqueda de ID de genes). También utilizaremos paquetes contribuidos para el análisis estadístico y la visualización de datos de secuenciación.

- SummarizedExperiment: Matriz donde se puede visualizar las muestras (columnas) de multiples genes (filas). Tambien puede tener multiples tablas e información del experimento.
- GRanges: Estructura para almacenar de forma eficiente la información de los genes. Es obtenido de una dependencia con el mismo nombre: GenomicRanges ([https://bioconductor.org/packages/release/bioc/html/GenomicRanges.html](https://bioconductor.org/packages/release/bioc/html/GenomicRanges.html)).
- tracklayer: Útil para leer archivos de texto de diferentes formatos, con enfasis bioinformático.

---

# SummarizedExperiment

```{r}
## Lets build our first SummarizedExperiment object
library("SummarizedExperiment")
## ?SummarizedExperiment

## De los ejemplos en la ayuda oficial

## Creamos los datos para nuestro objeto de tipo SummarizedExperiment
## para 200 genes a lo largo de 6 muestras
nrows <- 200
ncols <- 6
## Números al azar de cuentas
set.seed(20210223)
counts <- matrix(runif(nrows * ncols, 1, 1e4), nrows)
## Información de nuestros genes
rowRanges <- GRanges(
    rep(c("chr1", "chr2"), c(50, 150)),
    IRanges(floor(runif(200, 1e5, 1e6)), width = 100),
    strand = sample(c("+", "-"), 200, TRUE),
    feature_id = sprintf("ID%03d", 1:200)
)
names(rowRanges) <- paste0("gene_", seq_len(length(rowRanges)))
## Información de nuestras muestras
colData <- DataFrame(
    Treatment = rep(c("ChIP", "Input"), 3),
    row.names = LETTERS[1:6]
)
## Juntamos ahora toda la información en un solo objeto de R
rse <- SummarizedExperiment(
    assays = SimpleList(counts = counts),
    rowRanges = rowRanges,
    colData = colData
)

## Exploremos el objeto resultante
rse

## Número de genes y muestras
dim(rse)

## IDs de nuestros genes y muestras
dimnames(rse)

## Nombres de tablas de cuentas que tenemos (RPKM, CPM, counts, logcounts, etc)
assayNames(rse)

## El inicio de nuestra tabla de cuentas
head(assay(rse))

## Información de los genes en un objeto de Bioconductor
rowRanges(rse)

## Tabla con información de los genes
rowData(rse) # es idéntico a 'mcols(rowRanges(rse))'

## Tabla con información de las muestras
colData(rse)

## Explora el objeto rse de forma interactiva
library("iSEE")
#iSEE::iSEE(rse)
```

## ¿Como utilizar el objeto SummarizedExperiment?

**class** → Nombre del objeto.

**dim** → Dimesiones de la matriz.

**assay** → Son los datos de un experimento, pueden haber varias tablas con distintos datos.

**rownames** → el nombre de los genes.

**rowData names** → nombre general de las filas.

**colnames** → el nombre de las muestras.

**colData names** → nombre general de las columnas (muestras)

---

## Ejercicio: Explica que sucede en las siguientes líneas de código de R.

**Comando 1**
```{R}
rse[1:2, ]
```

- Obtenemos los primeros dos genes de todas las muestras.

**Comando 2**
```{R}
rse[, c("A", "D", "F")]
```

- Obtenemos todos los genes de las muestras A, D y F.

---

## Ejercicio con spatialLIBD

**Descarga un PDF que reproduzca la imagen de la diapositiva. Incluye ese PDF en tu repositorio de notas del curso.**

```{r}
## Descarguemos unos datos de spatialLIBD
sce_layer <- spatialLIBD::fetch_data("sce_layer")

## Revisemos el tamaño de este objeto
pryr::object_size(sce_layer)

#iSEE::iSEE(sce_layer)
```

- La imagen se encuentra en el archivo *ReducedDimensionPlot1.pdf*

**Explora en con un heatmap la expresión de los genes MOBP, MBP y PCP4. Si hacemos un clustering (agrupamos los genes), ¿cúales genes se parecen más?**

- Son mas parecidos MOBP  y MBP, como podemos observar en la imagen de *ComplexHeatmapPlot2.pdf*

**¿En qué capas se expresan más los genes MOBP y MBP?**

- Ambos genes tienen más presencia en las capas WM, L6 y un poco en L1, como podemos observar en la imagen de *ComplexHeatmapPlot1.pdf*

# Datos de RNA-seq a través de recount3

**Proyecto recunt**: precesar datos de RNA-seq publicos para facilitar el acceso y uso de la información en análisis trancriptómicos. Actualmente solo hay datos de humano y ratón. 

```{r}
## Load recount3 R package
library("recount3")

## Revisemos todos los proyectos con datos de humano en recount3
human_projects <- available_projects()

## Encuentra tu proyecto de interés. Aquí usaremos
## SRP009615 de ejemplo
proj_info <- subset(
    human_projects,
    project == "SRP009615" & project_type == "data_sources"
)
## Crea un objetio de tipo RangedSummarizedExperiment (RSE)
## con la información a nivel de genes
rse_gene_SRP009615 <- create_rse(proj_info)

## Explora el objeto RSE
rse_gene_SRP009615

## Explora los proyectos disponibles de forma interactiva
#proj_info_interactive <- interactiveDisplayBase::display(human_projects)
## Selecciona un solo renglón en la tabla y da click en "send".

## Aquí verificamos que solo seleccionaste un solo renglón.
#stopifnot(nrow(proj_info_interactive) == 1)
## Crea el objeto RSE
#rse_gene_interactive <- create_rse(proj_info_interactive)

## Convirtamos las cuentas por nucleotido a cuentas por lectura
## usando compute_read_counts().
## Para otras transformaciones como RPKM y TPM, revisa transform_counts().
assay(rse_gene_SRP009615, "counts") <- compute_read_counts(rse_gene_SRP009615)

## Para este estudio en específico, hagamos más fácil de usar la
## información del experimento
rse_gene_SRP009615 <- expand_sra_attributes(rse_gene_SRP009615)
colData(rse_gene_SRP009615)[
    ,
    grepl("^sra_attribute", colnames(colData(rse_gene_SRP009615)))
]

#iSEE::iSEE(rse_gene_SRP009615)

```

# Ejercicio: Utiliza iSEE para reproducir la imagen

**Pistas**:
- Utiliza el dynamic feature selection
- Utiliza información de las columnas para el eje X
- Utiliza información de las columnas para los colores

- La imagen se encuentra en el archivo *FeatureAssayPlot1.pdf*
